【裁判字號】    99,台上,7407
【裁判日期】    991125
【裁判案由】    違反毒品危害防制條例
【裁判全文】
最高法院刑事判決            九十九年度台上字第七四０七號
上  訴  人  吳春宏
上列上訴人因違反毒品危害防制條例案件，不服台灣高等法院台
中分院中華民國九十八年五月二十七日第二審判決（九十八年度
上訴字第五三三號，起訴案號：台灣苗栗地方法院檢察署九十七
年度毒偵字第六三九號），提起上訴，本院判決如下：
    主  文
上訴駁回。
    理  由
一、施用第一級毒品部分
按刑事訴訟法第三百七十七條規定，上訴於第三審法院，非以判
決違背法令為理由，不得為之。是提起第三審上訴，應以原判決
違背法令為理由，係屬法定要件。如果上訴理由書狀並未依據卷
內訴訟資料，具體指摘原判決不適用何種法則或如何適用不當，
或所指摘原判決違法情事，顯與法律規定得為第三審上訴理由之
違法情形不相適合時，均應認其上訴為違背法律上之程式，予以
駁回。本件上訴人吳春宏上訴意旨略稱：(一)上訴人因另犯施用毒
品案件未到案執行，始於警員前來執行拘提時欲逃離住處，核與
本件犯行無關。且警員在上訴人住處並未扣得任何第一級毒品海
洛因（下稱海洛因）及施用器具，自無證據證明上訴人當時有施
用毒品犯行。原判決認邱泰坤確有相當理由，以司法警察身分指
示護士採取上訴人尿液，顯與卷內證據資料不符，有證據上理由
矛盾之違法。(二)上訴人於民國九十七年三月五日下午一時二十五
分許經警送至行政院衛生署苗栗醫院（下稱苗栗醫院）診治，直
至同日下午四時五分進行手術前，均處於清醒狀態，警員邱泰坤
未於該期間內採集上訴人尿液，及當場會同上訴人按捺指印，並
在上訴人視線內封緘，顯係故意違背行政院衛生署（下稱衛生署
）公布之濫用藥物尿液檢集作業規範，不足以維持尿液檢驗結果
之同一性、正確性及採尿過程之合法性，該尿液檢驗結果自不具
證據能力。原判決以邱泰坤並非故意違背採尿程序之相關規範，
所為採尿檢驗結果自得作為認定上訴人犯罪之證據，顯有違背證
據法則。(三)原判決理由說明施用海洛因後，於尿液中可檢測到嗎
啡之期間平均約可達十七至二十六小時。則上訴人係於九十七年
三月五日下午四時五分經警採尿，自係於該採尿時間前之二十六
小時內某時施用海洛因。然原判決事實卻記載上訴人於同日中午
十二時二十五分許為警查獲前回溯二十六小時內某時施用海洛因
，自有判決理由矛盾違法云云。
惟查原判決依憑證人邱泰坤於偵查中、第一審之證詞，證人廖文
宏、汪家成於偵查中之證詞，上訴人同意採取檢體送驗之偵訊筆
錄，法務部調查局（下稱調查局）調科肆字第０九七００三一二
０四０號鑑定書、調科壹字第０九八００二五二二一０號函，詮
昕科技股份有限公司九十七年四月十一日濫用藥物尿液檢驗報告
，衛生署管制藥品管理局管檢字第０九二０００四七八一、０九
二０００五六０九號函，苗栗醫院苗醫歷字第０九七０００三二
九九號函暨所附急診、住院病歷摘要及手術室護理紀錄，台灣高
等法院被告（上訴人）全國前案紀錄表等證據，資以認定上訴人
有原判決事實欄關於施用第一級毒品部分所記載之犯罪事實。因
而維持第一審論處上訴人施用第一級毒品罪刑（累犯，處有期徒
刑一年八月），駁回上訴人此部分在第二審之上訴，已詳述其所
依憑之證據及認定之理由。對於上訴人及選任辯護人辯稱：警員
係違反上訴人意思而採集尿液，且於採集上訴人尿液後，並未會
同上訴人按左手大姆指印，亦未在上訴人視線內封緘，違背衛生
署公布之濫用藥物尿液檢集作業規範，足以影響檢驗結果之正確
性，自不得作為斷罪之依據云云。經綜合調查證據之結果，逐一
說明：(一)檢察事務官、司法警察官或司法警察因調查犯罪情形及
蒐集證據之必要，對於經拘提或逮捕到案之犯罪嫌疑人或被告，
得違反犯罪嫌疑人或被告之意思，採取其指紋、掌紋、腳印，予
以照相、測量身高或類似之行為；有相當理由認為採取毛髮、唾
液、尿液、聲調或吐氣得作為犯罪之證據時，並得採取之，刑事
訴訟法第二百零五條之二定有明文。上訴人係因另犯施用毒品案
件經判決確定後，未遵期到案執行（即台灣苗栗地方法院檢察署
九十七年度執字第二一五號），該署檢察官乃簽發拘票，經苗栗
縣大湖分局警員邱泰坤於九十七年三月五日中午十二時二十五分
許拘提上訴人到案。而上訴人前已有多次施用毒品前科，且上訴
人於警員執行拘提之際，又因畏罪情虛，自住處二樓廁所窗戶一
躍而下，再逃跑至附近果園後，因左腳受傷，為到場警員逮捕後
送醫診治，已據上訴人於偵查中坦承在卷，並經證人邱泰坤於偵
查中及第一審證述屬實。證人邱泰坤於第一審並證稱：在上訴人
意識清醒時有徵詢上訴人意見，但上訴人不同意採尿，因上訴人
係因毒品案件被拘提，極有可能吸食毒品，為了採集被上訴人吸
食毒品犯罪證據，認有相當理由對上訴人採尿，才以司法警察身
分要求手術室護士幫上訴人導尿等語。足見邱泰坤係因有相當理
由懷疑上訴人有再行施用毒品，為調查上訴人涉犯施用毒品罪嫌
及蒐集證據之必要，而違反上訴人意思採集尿液。(二)上訴人於偵
查中同意採驗其口腔黏膜，經台灣苗栗地方法院檢察署將上訴人
唾液檢體（口腔抹棒）與上開採取尿液送請調查局鑑定結果，認
二者所呈現之DNA（MtDNA）序列互核相符。足認警員邱泰坤上開
採取之尿液確係上訴人所排放無訛。雖證人邱泰坤於第一審證稱
：採集上訴人尿液後，並未當場會同上訴人按左手大姆指印並封
緘等語。然邱泰坤採集上訴人尿液過程縱有違背衛生署公布之濫
用藥物尿液檢集作業規範之規定，但該尿液採集作業規範立法目
的，旨在確認所採取之尿液檢體確為行為人所排放，以確保檢驗
之正確性。而上訴人於九十七年三月五日警員前往執行拘提之際
，於住處二樓跳下時，因左側跟骨骨折及疑似第十二跟腰椎骨折
，乃於當日下午四時五分進行手術等情，業據證人即苗栗醫院醫
師廖文宏、汪家成於偵查中證述在卷。則於該緊急情況下，邱泰
坤於採取上訴人尿液後，無從會同上訴人當場按指印及封緘，應
係緊急情況所致，並非故意違背採尿程序之相關規範。又邱泰坤
上開所採尿液確係上訴人所排放，業如前述。且該尿液檢出之嗎
啡反應，並非上訴人於採尿前在苗栗醫院接受治療時，曾施打藥
劑或服用藥物所致，亦據證人廖文宏、汪家成於偵查中證述明確
，並有苗栗醫院苗醫歷字第０九七０００三二九九號函暨所附急
診、住院病歷摘要及手術室護理紀錄等在卷為憑。況「靜脈注射
海洛因後，其代謝物嗎啡以結合態和游離態兩種型態排出，惟游
離態嗎啡在施用後數小時內即代謝排出且含量較低，主要以結合
態嗎啡形式代謝排出；本案檢測尿液中游離態嗎啡濃度占總嗎啡
濃度之百分之十四點六八，結合態嗎啡濃度約占總嗎啡濃度之百
分之八十五點三二，若於尿液中單純添加鴉片類毒品，亦不致於
檢出結合態嗎啡。由以上研判，本案尿液檢出鴉片類陽性反應，
極大可能為人體施用鴉片類毒品代謝後所致。」亦有調查局調科
壹字第０九八００二五二二一０號函在卷可考。足見上訴人尿液
中所驗出之毒品成分確係來自人體施用後之代謝物，而非事後遭
人惡意添加毒品於尿液中。邱泰坤採集上訴人尿液時雖有違背採
尿程序之相關規範，然既非故意違背該程序，且所採集之尿液確
係上訴人所有，亦不致影響檢驗結果之正確性及信賴性，自得作
為本案認定犯罪事實之證據各等語甚詳。原判決所為論述，核與
卷證資料相符，從形式上觀察，並無足以影響判決結果之違背法
令之情形。按(一)認事採證、證據之取捨及證據證明力之判斷，俱
屬事實審法院之職權，苟無違背證據法則，自不能指為違法。本
件原審綜合證人邱泰坤、廖文宏、汪家成之證詞，斟酌其他證據
，認定上訴人有本件關於施用第一級毒品部分之犯罪事實。對於
上訴人及其選任辯護人所辯，認不足採，已分別在判決內詳述其
認事採證、證據取捨及判斷之理由，核與證據法則並無違背，為
其職權之適法行使，自不能指為違法。上訴意旨(一)(二)置原判決已
說明之事項或屬原審採證認事職權之適法行使，任意指摘，自非
適法之上訴第三審理由。(二)上訴人既有於九十七年三月五日十八
時採尿前二十六小時內施用海洛因，原判決事實記載上訴人係於
同日十二時二十五分許為警查獲往前回溯二十六小時內之某時點
施用海洛因一次，縱有未合，亦與判決結果不生影響，自不得執
為合法之上訴第三審理由。上訴意旨所指，或對於原判決究竟如
何違背法令，並未依卷內訴訟資料為具體之指摘，或徒憑己意，
就屬原審採證認事職權之適法行使，及原判決已經說明事項，任
意指摘為違法，核與法律規定得為第三審上訴理由之違法情形，
均不相適合，應認其關於施用第一級毒品部分上訴違背法律上之
程式，予以駁回。
二、施用第二級毒品部分
按刑事訴訟法第三百七十六條所列各罪之案件，經第二審判決者
，不得上訴於第三審法院，為該法條所明定。本件上訴人因施用
第二級毒品案件，原審係依毒品危害防制條例第十條第二項之規
定論處罪刑，核屬刑事訴訟法第三百七十六條第一款之案件，依
首揭說明，既經第二審判決，自不得上訴於第三審法院，上訴人
猶就此部分提起上訴，顯為法所不許，應予駁回。
據上論結，應依刑事訴訟法第三百九十五條前段，判決如主文。
中    華    民    國  九十九  年   十一   月  二十五  日
                      最高法院刑事第十一庭
                          審判長法官  黃  一  鑫  
                                法官  張  春  福  
                                法官  林  勤  純  
                                法官  陳  國  文  
                                法官  宋  明  中  
本件正本證明與原本無異
                                      書  記  官  
中    華    民    國  九十九  年   十二   月    三    日
                                                      Ｅ

司法院資訊處製作；財團法人民間司法改革基金會備份。
